【裁判字號】    99,上易,876
【裁判日期】    991029
【裁判案由】    詐欺
【裁判全文】
臺灣高等法院高雄分院刑事判決         99年度上易字第876號
上  訴  人
即  被  告  乙○○
上  訴  人
即  被  告  丙○○
上列上訴人即被告因詐欺案件，不服臺灣高雄地方法院99年度易
字第1014號中華民國99年7 月22日第一審判決（起訴案號：臺灣
高雄地方法院檢察署99年度偵字第1469號；移送原審併辦案號：
99年度偵字第8878號），提起上訴，本院判決如下：
    主  文
上訴駁回。
    事  實
一、丙○○、乙○○均知悉一般取得他人金融存款帳戶使用之行
    徑，常與財產犯罪有密切關連，而均預見交付金融帳戶存摺
    、提款卡及密碼予他人，有遭他人作為詐欺取財人頭帳戶之
    可能，仍均基於縱有人持其等所有之帳戶作為詐欺之犯罪工
    具，亦不違背其等本意之幫助詐欺取財的不確定故意，丙○○於民國98年9 月1 日至同年月5 日21時間之某時許，在高
    雄縣鳳山市衛武營後方南京路上之某巷內，將其申設之華南
    商業銀行（下稱華南銀行）大昌分行帳號000000000000號帳
    戶之存摺影本、提款卡及密碼，交予姓名、年籍不詳之成年
    男子及所屬之詐欺集團使用；乙○○於98年9 月4 日17時許
    ，在高雄市苓雅區○○○路與福德三路路口附近，將其申辦
    之中國信託商業銀行（下稱中國信託銀行）鳳山分行帳號00
    00000000000 號帳戶之存摺影本、提款卡及密碼，交予姓名
    、年籍不詳而隸屬同上詐欺集團之某成年男子，以供其等使
    用。而該詐欺集團分別取得丙○○、乙○○之帳戶提款卡及
    密碼後，即共同基於為自己不法所有之詐欺取財犯意聯絡，
    佯作銀行或網路購物公司之人員，分別於：(一)98年9 月5 日
    21時許，撥打電話予丁○○，誆稱其在PC HOME 網路購物後
    ，因工作人員疏失，錯將1 次付清之付款方式勾選為分期付
    款，須至自動櫃員機操作取消云云，致丁○○陷於錯誤，遂
    依指示操作，而分別於同日22時28分許，匯款新臺幣（下同
    ）29,988元至丙○○之華南銀行帳戶、於同年月6 日各匯款
    21,000元、21,000元、28,000元、23,000元、7,000 元（合
    計10萬元）至乙○○之中國信託銀行帳戶內，旋遭提領一空
    ；(二)同年月5 日22時許，撥打電話予甲○○，誆稱其在PCHO
    ME網路購物之交易方式誤植為分期付款，須至自動櫃員機操
    作取消云云，致甲○○陷於錯誤，遂依指示操作，而分別於
    同日23時4 分許匯款29,989元至丙○○之華南銀行帳戶、於
    同年月6 日0 時6 分許匯款18,456元至乙○○之中國信託銀
    行帳戶內，亦旋遭提領一空。嗣經丁○○、甲○○發現有異
    ，始報警循線查知上情。
二、案經甲○○訴由高雄市政府警察局三民第二分局及高雄市政
    府警察局苓雅分局分別報告臺灣高雄地方法院檢察署檢察官
    偵查起訴及移送併辦。
    理  由
一、證據能力之論述：被告以外之人於審判外之言詞或書面陳述
    ，除法律有規定者外，不得作為證據，刑事訴訟法第159 條
    第1 項定有明文。又被告以外之人於審判外之陳述，雖不符
    前四條之規定，而經當事人於審判程序同意作為證據，法院
    審酌該言詞陳述或書面陳述作成時之情況，認為適當者，亦
    得為證據。當事人、代理人或辯護人於法院調查證據時，知
    有第159 條第1 項不得為證據之情形，而未於言詞辯論終結
    前聲明異議者，視為有前項之同意，刑事訴訟法第159 條之
    5 亦有明定。本判決以下所引言詞或書面之傳聞證據，檢察
    官、被告對其證據能力，於原審準備程序均同意作為證據，
    於本院準備程序中亦均表示無見意，而於本院調查證據時，
    均知悉有刑事訴訟法第159 條第1 項原則上不得作為證據之
    情形，惟均未於本院言詞辯論終結前聲明異議，且各該證據
    取得之過程並無違法之情事，適當作為證據。依同法第159
    條之5 第2 項、第1 項之規定，自均有證據能力。被告2 人
    上訴狀雖均主張被害人甲○○、丁○○警詢之陳述為傳聞證
    據而無證據能力，惟於本院準備程序已表示無爭執，且就其
    上訴意旨對上開被害人之被害事實亦無爭執，揆諸上開說明
    ，此部分被害人證述自有證據能力。
二、訊據被告丙○○、乙○○固均坦承有交付帳戶提款卡並告知
    提款密碼之事實，惟皆矢口否認有何幫助詐欺取財之犯行，
    並均辯稱：因應徵司機工作，對方說要作為薪資匯款用，所
    以才將提款卡及密碼給對方，並沒有要幫助別人詐欺之意思
    。惟查：
    (一)被告丙○○於98年9 月1 日至同年月5 日21時間之某時許
      ，在高雄縣鳳山市衛武營後方南京路上之某巷內；被告乙○○於98年9 月4 日17時許，在高雄市苓雅區○○○路與
      福德三路路口附近，各將其等所申設華南銀行帳戶、中國
      信託銀行帳戶之提款卡及密碼等物，分別交予隸屬同一詐
      欺集團之不詳成員等情，業據被告2 人分別供承屬實，並
      有被告丙○○之華南銀行開戶資料、被告乙○○之中國信
      託銀行客戶基本資料附卷可稽（高雄市政府警察局苓雅分
      局刑事偵查卷宗第21頁、第32頁）。又被害人丁○○、甲○○分別於98年9 月5 日21時許、22時許，先後接到佯作
      銀行或網路購物公司人員來電，並訛稱其等網路購物付款
      方式作業錯誤，須至自動櫃員機操作取消，致其等均陷於
      錯誤，遂各於接到來電當日及翌日，分別匯款前述之金額
      至被告丙○○之華南銀行帳戶（丁○○匯入29,988元、甲○○匯入29,989元）及被告乙○○之中國信託銀行帳戶（
      丁○○共匯入10萬元、甲○○匯入18,456元）等情，業據
      被害人丁○○、甲○○指訴綦詳，並有自動櫃員機交易明
      細表、網路銀行存款當日交易明細查詢單、被告丙○○、
      乙○○前揭所屬帳戶之往來明細表、歷史交易查詢單附卷
      可稽（偵字第1469號卷第22頁、第23頁；高雄市政府警察
      局苓雅分局刑事偵查卷宗第22頁、第36頁、第37頁），且
      依被告丙○○、乙○○以上帳戶交易資料所載，被害人一
      經匯款至各該帳戶後，即遭不明人士提領一空，顯係分工
      甚為縝密無間之詐欺取財集團所為，足認其等之金融機構
      帳戶，確已遭犯罪集團用以充作詐騙被害人丁○○、甲○○之指定匯款帳戶。
    (二)按金融存款帳戶，攸關存戶個人財產權益之保障，專屬性
      甚高，衡諸常情，除付託與本人有親密關係之人外，一般
      人均有妥為保管防阻他人任意使用之認識，而無任意自由
      流通之理由，尤以近年來利用電話或網路等詐欺取財之犯
      罪手法層出不窮，該等犯罪多數均係利用人頭帳戶，以躲
      避警方追查，早經媒體廣為披載，政府亦不斷致力加強宣
      導防範對策，是一般人本於一般認知能力即可理解，如遇
      有不熟識之人藉詞要求提供金融帳戶提款卡、密碼等物，
      應可合理懷疑對方係為蒐集帳戶以作為詐欺集團掩飾犯罪
      而逃避警方查緝之工具。本件被告丙○○、乙○○雖均辯
      稱係看報紙或網路求才廣告應徵司機工作，應對方要求始
      會交付帳戶，然按一般應徵司機工作之過程與商談之內容
      ，除資方多先表明工作之時間、班數、所載物品或客戶為
      何外，另亦須驗具應徵者之健康狀況與駕駛資格，若非大
      規模之徵才活動，亦無必要另覓辦公處所以外之場地面試
      ，方符常情，然本件「求才」之對方分別與被告丙○○、
      乙○○約在高雄縣鳳山市衛武營後方南京路上之某巷內及
      高雄市苓雅區○○○路與福德三路路口附近見面，並僅要
      求被告2 人準備存摺或身分證影本、提款卡及密碼；被告
      2 人不知前來洽談之人身分為何，亦不知所應徵之公司名
      稱及地址等情，業據被告丙○○、乙○○分別供承在卷（
      偵字第1469號卷第43頁至第46頁），是被告2 人在根本不
      知道應徵之公司為何，且前來洽談又為陌生之人，復其應
      徵之處所及過程亦顯與上述常情有別之情況下，何以如此
      輕信而將攸關個人財產權益之金融帳戶交與素昧平生之不
      詳男子，自屬有疑。
    (三)被告2 人就交付提款卡及密碼之目的，雖又辯稱係對方要
      先測試帳戶能否正常交易，以利薪資轉帳云云，惟按諸被
      告丙○○行為時已年滿29歲，有專科學歷，且先前申辦上
      開帳戶即係作為汽車材料送貨員之薪資轉帳用，此均經其
      於偵查及本院審理中供述在卷（偵字第1469號卷第4 、46
      頁，本院卷第50頁），其對於薪資轉帳只須提供存摺影本
      以明薪資轉入之帳戶即可，並無測試提款卡可否正常使用
      之必要自無不知之理。
    (四)被告乙○○行為時則年滿43歲，有高職畢業學歷，且自陳
      之前從事銀行放款及房仲業等工作（偵字第1469號卷第2
      頁、第4 頁、第43頁、第46頁），其對薪資轉帳只須提供
      存摺影本即可，無須提供提款卡及密碼，提款卡及密碼連
      同存摺影本交付他人無異於交付該帳戶供他人作為存提款
      之用，更難諉為不知。又本件乙○○交付之中國信託帳戶
      近年來已很少使用，並常使用大眾銀行帳戶，業經其於本
      院審理中供述明白（本院卷第51頁），其若預期作為日後
      薪資轉帳使用，自應提供平常使用之帳戶，始合常情，其
      提供近年很少使用之帳戶，即可佐證其知悉該帳戶有遭非
      法使用之可能。被告就此雖辯稱：因對方表示須要中國信
      託銀行或國泰世華之帳戶作為薪資轉帳，如無此等帳戶則
      要申請，伊才會提供中國信託之帳戶等語（本院卷第51頁
      ），惟詐騙集團作為被害人匯入款項之人頭帳戶，只須一
      般金融機構或郵局之帳戶，可供轉帳及提款即可，自無指
      定特定銀行帳戶之必要，且與其於原審99年4 月13日具狀
      所述對方說薪水要轉入中國信託帳戶，並未提及國泰世華
      銀行亦不相符，其此部分所辯亦無可採。
    (五)再參諸被告丙○○、乙○○均顯非無社會及工作經驗之人
      ，智識程度非低，且觀其等精神狀況亦無異常之處，對於
      上述社會通常知識當無不知之理，如前所述，被告2 人應
      徵工作竟對前來洽談之人身分為何，所應徵之公司名稱及
      地址為何均無所悉，彼等竟輕易將帳戶之存摺影本、提款
      卡及密碼等物交與不詳陌生男子，顯見被告2 人均有容任
      他人利用其等金融帳戶作為詐欺取財工具之不確定故意甚
      明，此觀被告丙○○供稱：「雖然知道把存摺及密碼給對
      方有風險，但因我急著要找工作，就沒想那麼多了」（原
      審二卷42頁）、被告乙○○供稱：「我也有擔心，但我需
      要1 份穩定工作，所以仍交付提款卡及密碼」（偵字第14
      69號卷第43頁）等語益可明瞭。
    (六)綜上，被告丙○○、乙○○所辯皆無可採信，本件事證明
      確，其等之犯行均堪認定，應依法論科。
三、核被告丙○○、乙○○提供各自申設之金融機構帳戶提款卡
    及密碼，使他人得以使用該等金融機構帳戶遂行詐欺取財之
    犯行，所為均係犯刑法第30條第1 項前段、第339 條第1項
    之幫助詐欺取財罪。被告2 人並未實際參與詐欺犯行，所犯
    情節較正犯輕微，爰均依刑法第30條第2 項規定，各減輕其
    刑。再被告2 人提供以上金融機構帳戶之提款卡及密碼給他
    人，各僅有一次幫助行為，然均致被害人丁○○、甲○○受
    騙損失財物，皆係一行為觸犯數罪名，為想像競合犯，各應
    依刑法第55條之規定，從一重處斷。原審認定被告2 人犯罪
    事實明確，而適用刑法第339 條第1 項、第30條第1 項前段
    、第2 項、第55條予以論罪，並敘明本件起訴書雖未敘及被
    害人丁○○亦受騙分別匯款至被告丙○○、乙○○以上銀行
    帳戶（即99年度偵字第8878號併辦意旨書所載犯罪事實），
    惟此部分犯行與起訴部分，各有前述想像競合犯之裁判上一
    罪關係，即應為起訴效力所及，法院自得併予審究，並審酌
    被告丙○○、乙○○提供各自申設之金融帳戶予他人使用，
    不僅造成執法機關不易查緝犯罪行為人，助長經濟犯罪風氣
    ，更造成被害人求償上之困難，且犯後均未能坦承犯行，並
    斟酌被害人丁○○、甲○○受詐欺金額之多寡等一切情狀，
    分別量處有期徒刑3 月，並均諭知以1,000 元折算1 日之易
    科罰金折算標準，認事用法俱無違誤，量刑亦屬妥適，應予
    維持。上訴意旨仍執前詞，否認犯罪，均無理由，應予駁回
    。
據上論斷，應依刑事訴訟法第368 條、第364 條，判決如主文。
本案經檢察官鍾忠孝到庭執行職務。
中    華    民    國    99    年    10    月    29    日
                  刑事第十庭    審判長法  官  陳中和
                                      法  官  林水城
                                      法  官  蔡國
以上正本證明與原本無異。
不得上訴。
中    華    民    國    99    年    10    月    29    日
                                      書記官  周青玉
附錄本件判決論罪科刑法條：
刑法第30條
幫助他人實行犯罪行為者，為幫助犯。雖他人不知幫助之情者，
亦同。
幫助犯之處罰，得按正犯之刑減輕之。
刑法第339條第1項
意圖為自己或第三人不法之所有，以詐術使人將本人或第三人之
物交付者，處5 年以下有期徒刑、拘役或科或併科1 千元以下罰
金

司法院資訊處製作；財團法人民間司法改革基金會備份。
